【裁判字號】    97,保險,7
【裁判日期】    980824
【裁判案由】    損害賠償等
【裁判全文】
臺灣桃園地方法院民事判決               97年度保險字第7號
原      告  甲○○
被      告  南山人壽保險股份有限公司
法定代理人  乙○○
訴訟代理人  劉彥谷
            謝榮
上列當事人間請求損害賠償等事件，於民國98年07月24日辯論終
結，本院判決如下：
    主  文
原告之訴及假執行之聲請均駁回。
訴訟費用由原告負擔。
    事  實
甲、原告方面：
壹、聲明：
一、被告應給付原告新台幣（下同）11,882,207元，及如附件所
    示之利息。
二、原告願提供擔保，請准宣告假執行。
貳、陳述：
一、原告於民國96年11月21日發生意外事故，原告原已購買手術
    部分共有三項，而在此次意外事故理賠中，被告即保險人南
    山人壽保險股份有限公司卻未理賠任何手術款項；而致原告
    心生懷疑，重新將以往所申請之保險理賠進行查閱及計算，
    方知保險人真的是從頭至尾沒有一次是按照保險契約確實理
    賠。保險人非但未盡其義務，反而侵害原告之權益十年有餘
    ，即自86年起，保險人侵害原告之權益直到96年。
二、依保險法第34條規定，保險人應該在要保人或被保險人交齊
    證明文件後，在約定的期間15日內給付保險金。無約定期限
    者，應該在接到通知後15日內給付之。保險人因可歸責於自
    己之事由導致無法在前項規定期限內為給付者，應給付遲延
    利息年利一分加計利息給付。則（年利一分）計算如原證22
    第1 、2 頁封面解釋，（加計利息給付）為翌年採複利計算
    法計算，其算法如下：詳（如附件）利息計算表。
１、在96年11月21日（意外事故無住院）購2 分保單Ｚ000000
    000 號應理賠共9 種款項（尚欠2 次手術無法計算）暫以７
    款合計共23,313元  扣除已付理賠額13,340元等於本金為9,
    973 元。利息之起算為96年11月21日，當日即送中壢理賠科
    申請理賠，保險人給付13,340元，餘額未給付，屬不完全給
    付，其”歸責”任在於保險人時應按年利一分加計利息給付
    ，至清償日止。暫算至98年3 月1 日止，利息共：1,297 元
    。
２、Ｚ000000000 號應理賠共有6 種款項（尚欠3 次手術無法
    計算）已知3 款合計本金為8,250 元（保險人於此保單一毛
    未付）。利息之起算為96年11月21日至清償日止。暫以98年
    3 月1 日止，利息共：1,074 元。
３、在86年2 月18日（意外事故住院11天）保單Ｚ000000000 號
    應理賠共賠共有9 種款項共118,391 元，扣除已支付理賠金
    額57,703元，等於本金為60,688元。利息起算為86年2 月18
    日加住院11天，為86年2 月29日起至清償日止。暫算至98年
    2 月29日，利息共：147,093 元。
４、在86年7 月28日（意外事故住院8 天）Ｚ000000000 號，應
    理賠共有8 種款項為582,787 元，扣除已支付理賠額157,19
    1 元，等於本金為425,596 元。利息之起算為86年7 月28日
    加住院8 天。為86年8 月5 日起至清償日止。暫算至98年3
    月1 日，利息共：846,648 元。
５、在87年2 月18日（意外事故住院8 天）Ｚ000000000 號，應
    理賠共有10種款項為991,328 元，扣除已支付理賠148,993
    元，等於本金為842,335 元。利息之起算為87年2 月18日。
    加住院8 天為87年2 月26日起至清償日止。暫算至98年2 月
    26日，利息共：1,560,945 元。
６、在94年5 月11日（疾病住院3 天）Ｚ000000000 號應理賠共
    有4 種款項共10,662元，扣除已付理賠6,694 元。等於本金
    為3,968 元。利息之起算為94年5 月11日加住院3 天。為94
    年5 月14日起至清償日止。暫算至98年5 月14日，利息共：
    1,842 元。
７、在94年6 月1 日（疾病住院3 天）Ｚ000000000 號應理賠共
    有6 種款項共15,464元扣除已付理賠8769元等於本金為6,69
    5 元。利息之起算為94年6 月1 日加住院3 天。為94年6 月
    4 日起至清償日止。暫算至98年6 月4 日，利息共：3,108
    元。
８、傷害保險付約：
    殘廢給付：86年7 月28日治療180 天未癒時，為87年1 月28
    日保險人則應主動認定殘廢為保額中2,702,108 元中35％計
    算本金為945,73元利息於86年7 月28日加上180 天認定期。
    為87年1 月27日起至清償日止。暫算至98年3 月1 日，利息
    為：2,050,031 元。
９、傷害保險附約：
    殘廢給付：87年2 月18日同上計算法本金為945,737 元利息
    於87年2 月18日加上180 天認定期。為87年8 月18日起至清
    償日止。暫算至98年3 月1 日，利息為：1,895,968 元。
１０、傷害保險附約：
      喪失工作能力保險金：應於86年7 月28日事故日起算至87
      年7 月28日止（超過52週），尚在治療期間時，則保險人
      則應以契約之規定，屆滿52週後，於失能期間內給付保額
      0000000 元中120 分之1 ，按月給付至15年。保險人全無
      給付過。現已邁入第12年，且保險人不遵守契約之約定，
      則依契約規定債務人未履行理賠之義務，則視同債權全部
      到期。於此案件中，已知原証5 ，第59頁第8 條之規定。
      已投保金額2,702,108 元（120 分之１）按月22,518元給
      付15年（180 月）又因保險人未曾給付過此理賠，則視同
      全部到期，於86年7 月28日，意外事故與87年2 月18日產
      生因果論，其醫療行為早已超過第59頁第8 條所定時間（
      52週）已達豁免保費，又再收取被保險人的費用，難謂適
      法。請求本金為應給付15年 (180 月) 每月22,518元，
      等於本金為4,053,24 0元，利息起算為事故日，加一個月
       (30天)為86 年8 月28日起至清償日止 (共15年)， 暫算
      至98年2 月28日為11年6 個月（共140 個月）本利併入計
      算共6,017,731 元，扣除本金140 月3,152,520 元則利息
      為：2,865,211 元加上無利息40個月900,720 元，利息合
      計共：3,765,931 元。
１１、同上條依據本附約（原証5） 所定第59頁及60頁第9 條第
      3 項規定，被保險人於本附約，有效期間內因不同意外傷
      害事故致成殘廢、身故時，受益人得依第6 條及第7 條之
      約定分別中領保險金，不適用第1 項之約定。即如上條款
      所書，第2 次意外事故於87年2 月18日詳準備狀中，對照
      表，共門診11次實申請理賠10次，保險人卻支付8 次理賠
      ，故意遺漏不完全給付，就以拖延法，使被保險人喪失記
      憶體而無法追查，然此第2 次事故又比第1 次之事故嚴重
      數倍。當然第1 次事故可請領，則此事故則定然必需給付
      第59頁中第8 條第1 項第3 款規定，按投保額2,702,108
      元中（120 分之1） 按月22,518元給付15年（180 個月）
      。請求本金為4,053,240 元。利息起算為事故日加一個月
       (30天)為87 年3 月18日起至清償日止 (共15年)， 暫算
      至98年2 月18日為11年（共132 個月）本利併入計算共5,
      457,613 元，扣除本金132 月為2,972,376 元，則利息為
      ：2,485,237 元。加上無利息48個月1,080,864 元。利息
      合計共：3,566,101元。
１２、豁免保費：於上第10條、第11條已述，實早就達到豁免保
      費的規定，然保險人卻故作不知，照常收取被保險人每年
      繳納之保費。應於86年07月28日起算，其豁免保費應包括
      主契約及所有附約未到期之保費，然被保險人每年繳納32
       ,229 元共已繳納12年費用，共已繳本金為386,748 元。
      利息起算為87年元月27日繳費，逐年繳費計算加入利息計
      算等於利息應為：302,437元。
１３、新人身意外傷害保險附約PAR2保額205,128 元。在86年7
      月28日事故起180 日內致成殘廢之一者。詳原証5 第41頁
      ，前後及第3 項所書及第42頁第13條，第3 項規定不同意
      外事故致成殘廢者分別申請保險金。則本事件應給付35％
      本金為7,000 元。利息於86年7 月28日後180 日為87年1
      月28日起算至清償日止，暫算至98年3 月1 日，利息共為
      ：131,517 元。
１４、同13條所書，於87年2 月18日事故發生後180 日給付35%
      本金為70,000元。利息於87年2 月18日後180 日為87年8
      月18日起算至清償日止，暫算至98年3 月1 日，利息共為
      ：121,154 元。
三、綜上，被告不法侵害原告受保險理賠之權益，並因減少理賠
    金額而受有不當得利，為此，原告爰依據民法關於侵權行為
    損害賠償請求權、不當得利返還請求權及保險法規定，請求
    被告應給付原告如訴之聲明所示之金額。
參、證據：提出96年11月21日診斷書及收據、南山理賠通知書、
    保險契約書Ｚ000000000、Ｚ000000000號、南山各類商品給付
    內容、新永和醫院診斷書、南山理賠歷史明細表、天祥醫院
    診斷書及收據、省立桃園醫院診斷書、急診病歷及收據、壢
    新醫院診斷書及收據、長庚醫院診斷書及收據影本等資料。
乙、被告方面：
壹、聲明：請求駁回原告之訴。如受不利判決，被告願供擔保，
    請准免為假執行。
貳、陳述：
一、被告公司都是依據保險契約給付，並無原告所指不當得利或
    侵權行為等問題。再者，原告之保險金之給付請求權已罹於
    保險法第65條第1 項之二年消滅時效。原告所為之請求是基
    於保險契約而來，請求的保險金請求權已逾保險法第65條第
    1 項所定二年之消滅時效，所以被告公司無給付的義務，況
    被告公司對原告歷次的理賠聲請均依保險契約辦理，並無不
    當之處。被告總共給付原告45萬220 元，原告於86年到87年
    之間所發生之事故，因為理賠資料已逾保存期限五年時間，
    所以資料已銷燬。原告於94年有兩次聲請理賠，但原告所投
    保的保險項目大部分是實支實付型的保險產品，必須要檢附
    醫療收據才能請款。
二、被告公司於系爭保單生效之後，就原告所申請之理賠，均已
    賠付。原告於96年11月21日因意外事故頭部外傷至壢欣醫院
    急診縫合，向公司申請保險金理賠，惟其中手術保險金部分
    ，因其所接受者為門診手術非屬南山人壽手術醫療保險附約
    第14條所約定之住院手術，不符合該附約之理賠條件，被告
    公司未予賠付，豈料原告即主張自86年02月18起至94年06月
    01日止，被告公司就其前六次申請之理賠金額有短少給付，
    並自行計算短少金額為1,292,149 元，並據此請求被告公司
    應給付上開金額及遲延利息，被告公司認原告主張並無理由
    。
參、證據：被告未提出證據資料。
      理  由
甲、程序部分：
    按訴狀送達後，原告不得將原訴變更或追加他訴。但請求之
    基礎事實同一、擴張或減縮應受判決事項之聲明或不甚礙被
    告之防禦及訴訟之終結者，不在此限，民事訴訟法第255 條
    第1 項第2 款、第3 款、第7 款定有明文。本件原告於起訴
    時，訴之聲明原為請求被告應給付原告如民事申請賠償起訴
    狀（註：97年02月26日遞狀）所載之金額，嗣後，原告數次
    變更其請求金額，最後於98年07月24日言詞辯論時，更正其
    訴之聲明為被告應給付原告11,882,207元，及如附件所示之
    利息。原告上述所為訴之變更，與前揭規定相符，應予准許
    ，合先敘明。
乙、實體部分：
一、經查，本件原告主張向被告公司投保保險一事，被告並不爭
    執，又查，原告係於85年01月27日投保：（一）主約：南山
    康樂限期繳費終身壽險（保單號碼Ｚ000000000、保險金額35
    萬元）。（二）附約：1.新二十年期定期保險，保險金額16
    5 萬元；2.住院醫療補償保險（計劃5） ；3.南山人壽手術
    醫療保險附約，保險金額300 元；4.南山人壽住院費用給付
    保險附約，保險金額300 元；5.南山人壽新人身意外傷害保
    險附約，保險金額205,128 元；6.南山人壽傷害醫療保險金
    附加條款，保險金額20,392元；7.南山人壽傷害保險附約，
    保險金額2,702,108 元。上述亦為兩造不爭執之事實。
二、本件兩造主要爭執事項為被告究竟有無不法侵害原告受保險
    理賠之權益？被告有無因減少其理賠金額而受有不當得利？
    茲分析說明如下：
（一）本件原告主張被告因減少給付保險理賠金額，而不法侵害
      原告之權益，並因而受有不當得利云云。被告則辯稱被告
      公司於系爭保單生效之後，就原告所申請之理賠，均已賠
      付，原告於96年11月21日因意外事故頭部外傷至壢欣醫院
      急診縫合，向公司申請保險金理賠，惟其中手術保險金之
      部分，因其所接受者為門診手術，非屬南山人壽手術醫療
      保險附約第14條所約定之住院手術，不符合該附約之理賠
      條件，被告公司未予賠付，豈料原告即主張自86年02月18
      日起至94年06月01日止被告公司就其六次申請之理賠金額
      有短少給付，並自行計算短少金額為1,292,149 元，並據
      此請求被告公司應給付上開金額及遲延利息等語。
（二）按因侵權行為所生之損害賠償請求權，自請求權人知有損
      害及賠償義務人時起，二年間不行使而消滅，民法第197
      條第1 項前段定有明文。次按，「由保險契約所生之權利
      ，自得為請求之日起，經過二年不行使而消滅。」保險法
      第65條第1 項前段亦有明文規定。又「由本契約所生的權
      利，自得為請求之日起，經過二年不行使而消滅。」南山
      康樂限期繳費終身壽險契約第30條約定甚明，且系爭保險
      契約之各附約亦有相同約定。復依民法第130 條規定：「
      時效因請求而中斷者，若於請求後六個月內不起訴，視為
      不中斷。」，查本件原告自86年02月18起至94年06月01日
      止各次事故之保險金請求權，均係由保險契約所生之權利
      ，且原告亦已提出理賠申請，復均未於其請求後六個月內
      起訴，依前開民法規定，時效仍不中斷，故上開各次事故
      之保險金請求權時效均已完成，而原告遲至97年02月25日
      （起訴狀所載日期）始提起本件訴訟，早逾時效期間，縱
      其在86年02月18日意外事故住院11天、86年07月28日意外
      事故住院8 天並治療180 天未癒，及於94年05月11日疾病
      住院3 天、94年06月01日疾病住院3 天，符合保險金給付
      條件（假設語），惟查被告已經援引時效規定而為抗辯，
      因此，原告依民法關於侵權行為損害賠償請求權及保險法
      第65條第1 項規定，請求被告給付，即屬無理由。
（三）第按，民事訴訟採不干涉主義，凡當事人所未聲明之利益
      ，不得歸之於當事人，所未提出之事實及證據，亦不得斟
      酌之，此觀民事訴訟法第388 之規定自明。又當事人主張
      有利於己之事實者，就其事實有舉證之責任，民事訴訟法
      第277 條第1 項前段亦有明文規定，是主張法律關係存在
      之當事人，應就該法律關係發生所須具備之特別要件，負
      舉證之責任。因此，主張其為民法第184 條規定之受害人
      ，須依民事訴訟法第277 條一般舉證責任分配之原則，就
      有利於己之事實均負舉證責任，即就侵權行為人之故意、
      過失，請求權人之損害，損害與侵權行為人之行為間之因
      果關係，均負舉證責任。又按，主張不當得利請求權存在
      之當事人，對於不當得利請求權之成立要件應負舉證責任
      ，即應證明他方係無法律上之原因而受利益，致其受有損
      害。換言之，不當得利係以當事人之一方無法律上之原因
      而受利益，致他方受損害為其成立要件，故主張不當得利
      請求權存在之當事人，並須就他方無法律上之原因及有受
      利益之二項事實，負舉證責任。查本件原告主張被告不法
      侵害其受保險理賠之權益，被告因短少給付理賠金額而受
      有不當得利云云，惟查，被告則否認不法侵害原告之權益
      ，並否認有因短少給付理賠金額而受不當得利，辯稱被告
      公司對原告之各次保險金理賠均係依保單條款為理賠，並
      無不當之處，亦無如原告所稱有短少給付之情事，而關於
      實支實付型保險商品之理賠方式，應係針對醫院所實際收
      取之費用，於保險契約約定之限額內給付之，而非原告所
      主張之一律以最高限額給付，再者，原告於起訴狀中關於
      『南山人壽新人身意外傷害保險附約』及『南山人壽傷害
      保險附約』一至六級傷殘補助保險金之核算方式，實與系
      爭保險契約約定不符等語。經查，本件原告係屬主張其為
      民法第184 條規定之受害人，並主張不當得利請求權存在
      ，因此，原告對於被告之故意、過失，原告之損害，損害
      與被告之行為間之因果關係，及不當得利請求權之成立要
      件即被告無法律上原因而受有利益，致其受有損害之事實
      ，均應負舉證責任。惟查，本件原告所提出診斷書、收據
      、南山理賠通知書、保險契約書Ｚ000000000號及Ｚ0000000
      00號、南山各類商品給付內容、新永和醫院診斷書、南山
      理賠歷史明細表、天祥醫院診斷書及收據、省立桃園醫院
      診斷書、急診病歷及收據、壢新醫院診斷書及收據、長庚
      醫院診斷書及收據影本等資料，僅能證明原告向被告公司
      投保保險，被告則於事故發生時理賠原告，無從證明被告
      有不法侵害原告受保險理賠之權益或因而受有不當得利之
      事實。而被告對原告之保險金理賠係依保單條款為理賠，
      關於實支實付型保險商品之理賠方式，係針對醫院所實際
      收取之費用，於保險契約約定之限額內給付之，並非原告
      所主張之一律以最高限額給付，本件原告之主張應係對於
      保險條款內容有所誤解，原告提出之診斷書、收據、南山
      理賠通知書、保險契約書Ｚ000000000、Ｚ000000000號、南
      山各類商品給付內容、新永和醫院診斷書、南山理賠歷史
      明細表、天祥醫院診斷書及收據、省立桃園醫院診斷書、
      急診病歷及收據、壢新醫院診斷書及收據、長庚醫院診斷
      書及收據影本等資料，尚不足以證明被告有不法侵害原告
      受領保險理賠金之權益或因短少理賠金額而受有不當得利
      之事實存在。
三、綜據上述，本件原告主張其依據民法關於侵權行為損害賠償
    請求權、不當得利返還請求權及保險法規定，請求被告給付
    11,882,207元及如附件所示之利息，依上述說明，屬無理由
    ，不應准許，應予駁回之。原告之訴既業經駁回，其假執行
    之聲請亦已失所附麗，應併予駁回。
四、本件兩造其餘主張陳述及攻擊防禦方法，核與本件判決結果
    不生影響，無一一審究必要，附此敘明。
丙、據上論結，本件原告之訴為無理由，依民事訴訟法第七十八
    條，判決如主文。
中    華    民    國    98    年    8     月    24    日
                  民事第二庭法  官  呂仲玉
以上正本係照原本作成。
如對本判決上訴，須於判決送達後二十日內向本院提出上訴狀。
中    華    民    國    98    年    8     月    24    日
                            書記官  賴柏仲


司法院資訊處製作；財團法人民間司法改革基金會備份。
